【裁判字號】    91,訴,1102
【裁判日期】    920515
【裁判案由】    勞保
【裁判全文】
臺北高等行政法院判決                            九十一年度訴字第一一○二號
                              .
    原      告  甲○○
    訴訟代理人  丙○○
    被      告  勞工保險局
    代  表  人  廖碧英(總經理.
    訴訟代理人  乙○○
                丁○○
右當事人間因勞保事件，原告不服行政院勞工委員會中華民國九十一年一月二十一日
台九十勞訴字第○○四九六二四號訴願決定，提起行政訴訟。本院判決如左：
    主  文
原告之訴駁回。
訴訟費用由原告負擔。
    事  實
一、事實概要：緣臺北縣病患家事服務職業工會被保險人即原告因罹患酒精性肝硬化
    併嚴重腹水，申請普通疾病殘廢給付。案經被告審查，於九十年四月十七日以其
    所患符合殘廢給付標準表第四十六項第三等級，乃按該等級核發八四○日殘廢給
    付。原告不服，申請審議，遭審定駁回，提起訴願，亦遭決定駁回，遂提起本件
    行政訴訟。
二、兩造聲明：
  (一)原告聲明：訴願決定及原處分均撤銷。被告應改依勞保殘廢給付標準表第四十四
              項第一級給付原告。
  (二)被告聲明：駁回原告之訴。
三、兩造之爭點：被告以原告所患符合殘廢給付標準表第四十六項第三等級，原告主
                張其殘廢症狀符合給付標準表第四十四項第一等級，何者適法？
  (一)原告主張之理由：
    1.依法「無法定診斷權責者，不得執行法定事項」，而被告卻以無法定診斷權責
      之特約醫師參與執行核定給付之事務。縱如被告所稱聘請特約醫師僅提供意見
      ，也等於在「執行法定事項」，與「被保險人殘廢與否係以保險人自設或特約
      醫療機構之診斷書為據」之法牴觸。被告雖稱：「委任特約醫師處理勞、農保
      保險給付案件，已有勞工保險局組織條例第十一條第二項之規定」，但該條例
      與「被保險人殘廢與否係以保險人自設或特約醫療機構之診斷書為據」之法牴
      觸。另被告稱依勞工保險條例第二十八條、第五十六條及同條例施行細則第六
      十一條規定得調閱相關文件或另行指定醫院或醫師複檢。但被告並未執行前述
      勞工保險條例第五十六條之複檢規定，僅率爾調閱相關文件供特約醫師判讀，
      怎能準確？按既為「判」讀，即非準確之推斷，否則怎稱為「判讀」，此與實
      際病情必然不符。
    2.依法「被保險人殘廢與否係以保險人自設或特約醫療機構之診斷書為據」，原
      告既經被告之特約醫療機構診斷為「．．．需旁人周密照顧、餵食、無法自理
      生活」、「病人因．．．需長期在家療養，無法自理生活，需專人長期照顧，
      終身不能從事任何工作」（參殘廢診斷書第十四攔及第二十一欄），諸等殘廢
      之詳況實已符殘廢給付標準表第四十四項第一等級：「遺存極度障害」、「終
      身不能從事任何工作」、「經常需醫療護理或專人周密照護者」之「身體障害
      之狀態」，倘此等「身體障害之狀態」仍不符殘廢給付標準表第四十四項第一
      等級，則何種病況才屬符合？被告依法應以醫師所開具之該診斷書做為審核之
      依據，不應另為主張。
    3.勞工保險殘廢給付標準表係勞工保險條例第五十三條之附表，屬該條文之一部
      分，並同屬法律位階，而殘廢給付標準表之所以定位為標準表，亦表明係為審
      定給付等級之標準，其立法精神已昭然若揭，應無庸置辯。被告應按殘廢給付
      標準表之「身體障害之狀態」審定之，此於內政部七十三年十一月二十六日台
      內社字第二六七五九三號函另有明釋。又勞工保險殘廢給付標準表「胸腹部臟
      器障害」系列之附註二明文規定：「胸腹部臟器機能遺存障害，須將症狀綜合
      衡量，永久喪失勞動能力與影響其日常生活活動或社會生活活動之狀況及需他
      人扶助之情形，比照精神、神經障害等級審定基本原則綜合審定其等級。」既
      此，同表「精神、神經障害」系列之附註一明文規定：「．．．對於永久喪失
      勞動能力與影響日常生活或社會生活活動狀態及需他人扶助之情況依．．．定
      其等級。」為審定基本原則。被告之審核，顯然不按法令行事。
  (二)被告主張之理由：
    1.按「被保險人因普通傷害或罹患普通疾病，經治療終止後，如身體遺存障害，
      適合殘廢給付標準表規定之項目，並經保險人自設或特約醫院診斷為永久殘廢
      者，得按其平均月投保薪資，依同表規定之殘廢等級及給付標準，一次請領殘
      廢補助費．．．被保險人領取普通傷病給付期滿，或其理所患普通傷病經治療
      一年以上尚未痊癒，如身體遺存障害，適合殘廢給付標準表規定之項目，並經
      保險人自設或特約醫院診斷為永不能復原者，得比照前項規定辦理。」勞工保
      險條例第五十三條定有明文。又勞工保險殘廢給付標準表「胸腹部臟器障害」
      系列第四十四障害項目規定「胸腹部臟器遺存極度障害，終身不能從事任何工
      作，經常需要醫療護理或專人周密照護者。」為第一殘廢等級，給付標準一二
      、○○日；第四十六障害項目規定「胸腹部臟器機能遺存顯著障害，終身不能
      從事工作者。」為第三殘廢等級，給付標準八四○日；同系列附註一規定，胸
      部臟器，包括心臟、心囊、主動脈等；同系列附註二規定，胸腹部臟器障害等
      級之審定：胸腹部臟器機能遺存障害，須將症狀綜合衡量，永久喪失勞動能力
      與影響其日常生活活動或社會生活活動之狀況及需他人扶助之情形，比照精神
      、神經障害等級審定基本原則、綜合審定其等級。另「勞保殘廢給付等之認定
      應就被保險人身體遺存之障害，先按殘廢給付標準表『身體障害之狀態』欄審
      定其適合之障害項目，如同表．『附註』欄對障害狀態另有補充說明者，再依
      該欄加以審定後，依勞工保險條例第五十五條規定審核辦理之。」內政部七十
      三年十一月二十六日台內社字第二六七五九三號函定有明文。
    2.查本件原告因罹患酒精性肝硬化併嚴重腹水，於九十年二月二十三日申請殘廢
      給付，並檢送亞東紀念醫院九十年二月二十二日出具同日治療終止審定殘廢之
      勞工保險殘廢診斷書為證，該診斷書載略，原告因長期飲酒致嚴重肝硬化，代
      償不全，併腹水，經住院治療後，仍需在家療養，並需旁人周密照顧、餵食，
      無法自理生活；殘廢部位為肝臟。案經被告調取亞東紀念醫院病歷資料連同上
      開診斷書送請專科醫師審查，意見略以：「肝硬化合併腹水，凝血病變，白蛋
      白過低、黃疸及食道靜脈瘤，綜合其殘廢程度係符合第四十六項第三等級。」
      被告乃核定其所患符合殘廢給付標準表第四十六項第三等級之給付標準，按該
      等級核發八四○日殘廢給付，共計五一二、四○○元，依法尚無不合。原告不
      服申請審議，復經勞工保險監理委員會審定駁回，原告再提訴願，亦經駁回在
      案。
    3.原告所執之爭點，無非以其殘廢程度符合第四十四項第一等級，非被告核發之
      第四十六項第三等級，惟查本件被告審核時，除以原告檢附之診斷書等書面資
      料予以審核外，另外向出具殘廢診斷書之亞東紀念醫院病歷資料醫院調閱原告
      之相關病歷資料，並徵詢專科醫師意見如前述，原告不服原核定，向勞工保險
      監理委員會申請審議，亦據勞工保險監理委員會專業醫師審查意見略以：「據
      亞東醫院殘廢診斷書及該院病歷，原告罹患失代償肝硬化、腹水、凝血病變、
      黃疸及食道靜脈瘤，應終身無法從事工作，尚未至第四十四項第一等殘程度，
      此類疾病末期即使給予最好之醫療照護，亦無法預期療效，核定第四十六項第
      三等級核付並無不當。」由此可見，原告所患經不同之專科醫師審查，均認其
      尚未達殘廢給付標準表第四十四項第一等級，即胸腹部臟器機能遺存極度障害
      ，終身不能從事任何工作之障害狀態，從而被告之處分，並無違誤。
    4.至原告訴稱被告以專科醫師審查被保險人之殘廢給付，無法定診斷權責，不得
      執行法定事項及被告審核作業應依其所送醫師開具之殘廢診斷書做為審核之依
      據，不應另為主張云云，按殘廢給付，須就被保險人所送之殘廢診斷書、病歷
      及Ｘ光片綜合研判審查，惟前開資料之判讀涉及高度之醫學專業知識，被告之
      人員並非專業人士，如無借重專科醫師提供醫學專業知識，勢難行使審核之職
      權，是被告延請專業醫師提供意見俾利審查，原為此類案件事理上必然之需求
      ，並無不當，況被告僅係借助專業醫師之專業意見，終局作成核定者仍為被告
      ，於此並無權限之委託，尚無需法令之授權。又被告請醫師提供專業意見需有
      法律之授權，勞工保險局組織條例第十一條第二項明定被告得視業務需要聘用
      兼任醫師十二人至二十人，另勞工保險條例第二十八條、第五十六條及同條例
      施行細則第六十一條規定保險人為審核保險給付，得調查有關之文件、得另行
      指定醫院或醫師複檢，上開規定雖未明定被告得聘用醫師，惟被告既得調查有
      關文件及另行指定醫院或醫師複檢，自必需有醫師判讀相關文件並提出專業意
      見，是以上規定亦均足為授權之依據，故被告就殘廢給付案件聘請專科醫師提
      供專業意見並無不當，否則倘被告對原告所提之診斷書不能有不同之意見則前
      述條文賦予被告審核之權限即形同具文。綜上，原告所訴顯無理由。
    理  由
一、按「被保險人因普通傷害或罹患普通疾病，經治療終止後，如身體遺存障害，適
    合殘廢給付標準表規定之項目，並經保險人自設或特約醫院診斷為永久殘廢者，
    得按其平均月投保薪資，依同表規定之殘廢等級及給付標準，一次請領殘廢補助
    費．．．。被保險人領取普通傷病給付期滿，或其所患普通傷病經治療一年以上
    尚未痊癒，如身體遺存障害，適合殘廢給付標準表規定之項目，並經保險人自設
    或特約醫院診斷為永不能復原者，得比照前項規定辦理。」勞工保險條例第五十
    三條定有明文。次按勞工保險殘廢給付標準表「胸腹部臟器障害」系列第四十四
    障害項目規定「胸腹部臟器遺存極度障害，終身不能從事任何工作，經常需要醫
    療護理或專人周密照護者。」為第一殘廢等級，給付標準一二、○○日；第四十
    六障害項目規定「胸腹部臟器機能遺存顯著障害，終身不能從事工作者。」為第
    三殘廢等級，給付標準八四○日；同系列附註一之(一)規定，胸部臟器，包括心臟
    、心囊、主動脈等；同系列附註二規定，胸腹部臟器障害等級之審定：胸腹部臟
    器機能遺存障害，須將症狀綜合衡量，永久喪失勞動能力與影響其日常生活活動
    或社會生活活動之狀況及需他人扶助之情形，比照精神、神經障害等級審定基本
    原則、綜合審定其等級。又「勞保殘廢給付等之認定應就被保險人身體遺存之障
    害，先按殘廢給付標準表『身體障害之狀態』欄審定其適合之障害項目，如同表
    ．『附註』欄對障害狀態另有補充說明者，再依該欄加以審定後，依勞工保險條
    例第五十五條規定審核辦理之。」前勞保主管機關之內政部七十三年十一月二十
    六日台內社字第二六七五九三號函釋在案，核無不合，應予適用。
二、本件原告係臺北縣病患家事服務職業工會被保險人，九十年二月二十三日檢據亞
    東紀念醫院九十年二月二十二日出具之殘廢診斷書，以其罹患酒精性肝硬化併嚴
    重腹水為由，向被告申請普通疾病殘廢給付。被告審查後，認原告症狀殘廢給付
    標準表第四十六項第三等級，乃按該等級，於九十年四月十七日核發八四○日殘
    廢給付。原告不服認其症狀符合給付標準表第四十四項第一等級，申請審議，遭
    審定駁回，提起訴願，亦遭決定駁回等情，有勞工保險給付申請書、被告上開函
    、勞工保險監理委員會勞工保險爭議事項審定書、行政院勞工委員會訴願書等附
    卷可稽，且為兩造所不爭執，堪信為真實。
三、查原告申請本件殘廢給付時，所檢據之亞東紀念醫院九十年二月二十二日出具之
    殘廢診斷書「殘廢部位與程度之詳細圖解說明」欄記載：「此病人因長期飲酒致
    嚴重肝硬化，代償不全併發腹水，需長期在家療養，無法自理生活，需專人長期
    照顧，終身不能從事任何工作。」等語，有該殘廢診斷書附卷可憑；惟經被告調
    取亞東紀念醫院病歷及將上開診斷書送請專業醫師審查，審查意見明載：「胸腹
    部臟器遺存障害者，肝硬化合併腹水，凝血病變，白蛋白過低，黃疸及食道靜脈
    瘤，綜合其殘廢程度如已符合給付規定，則其給付標準係符合第四十六項第三等
    級。」等語，有該審查意見在卷可考。又勞工保險監理委員會於原告申請審議時
    ，亦將上開資料送請專業醫師審查，審查意見明載：「據亞東醫院殘廢診斷書及
    該院部分病歷，甲○○先生罹患失代償肝硬化、腹水、凝血病變、黃疸及食道靜
    脈瘤，應終身無法從事工作，尚未至第四十四項第一等殘程度，此類疾病末期即
    使給予最好之醫療照護，亦無法預期療效，核定第四十六項第三等級核付並無不
    當。」等語，有該審查意見在卷可證，從而，被告綜合審核，認定原告所患症狀
    係「胸腹部臟器機能遺存顯著障害，終身不能從事任何工作」障害狀態而非「胸
    腹部臟器機能遺存極度障害，終身不能從事任何工作，經常需要醫療護理或專人
    周密照護者」障害狀態，符合殘廢給付標準表第四十六項第三等級之給付標準，
    核發八四○日殘廢給付五一二、四○○元，要無不合。
四、原告主張被保險人殘廢與否係以保險人自設或特約醫療機構之診斷書為據，而非
    以無法定診斷權責之特約醫師參與執行核定給付之事務云云；惟按勞工保險局組
    織條例第十一條第二項明定被告得視業務需要聘用兼任醫師十二人至二十人，另
    勞工保險條例第二十八條、第五十六條及同條例施行細則第六十一條分別規定保
    險人為審核保險給付，得調查有關之文件、得另行指定醫院或醫師複檢，被告既
    得調查有關文件及另行指定醫院或醫師複檢，自必需有醫師判讀相關文件並提出
    專業意見，故被告就殘廢給付案件聘請專科醫師提供專業意見並無不當，易言之
    ，被告雖將病歷及診斷書等送請專業醫師審查，請求提供專業意見，其最終審查
    核定權仍在於被告，否則倘被告對原告所提之診斷書不能有不同之意見，則前揭
    條文賦予被告審核之權限，即形同具文，被告亦喪失勞工保險主管機關之意義。
    原告此項主張，洵有誤解。
五、原告主張被告對於本件未依勞工保險條例第五十六條規定進行複檢云云；但按「
    保險人於審查殘廢給付認為有複檢必要時，得另行指定醫院或醫師複檢。」勞工
    保險條例第五十六條定有明文，可知是否有複檢之必要，端由被告依其調取之病
    歷、診斷書及專業醫師之審查為參據，非由原告認定甚明，原告此項主張亦屬誤
    解。
六、綜合上述，本件原告申請普通疾病殘廢給付，被告依其檢據殘廢診斷書，並調取
    原告就診之亞東紀念醫院病歷，送請專業醫師審查後，認定原告所患肝病症狀僅
    屬殘廢給付標準表第四十六項第三等級，據以核發八四○日殘廢給付五一二、四
    ○○元，並無不合，審議審定及訴願決定遞予維持，亦無違誤，原告仍執前詞，
    訴請撤銷，併請求判命被告依其請求改依給付標準表第四十四項第一級給付，均
    為無理由，應予駁回。
據上論結，本件原告之訴為無理由，爰依行政訴訟法第九十八條第三項前段，判決如
主文。
中      華      民      國    九十二    年      五      月     十五     日
                 臺 北 高 等 行 政 法 院   第 六 庭
                              審 判 長 法  官    林 樹 埔
                                       法  官    曹 瑞 卿
                                       法  官    闕 銘 富
右為正本係照原本作成。
如不服本判決，應於送達後二十日內，向本院提出上訴狀並表明上訴理由，如於本判
決宣示後送達前提起上訴者，應於判決送達後二十日內補提上訴理由書（須按他造人
數附繕本）。
中      華      民      國    九十二    年      五      月     十五     日
                                       書記官    吳 芳 靜


司法院資訊處製作；財團法人民間司法改革基金會備份。
